【裁判字號】    89,判,327
【裁判日期】    890203
【裁判案由】    新型專利舉發
【裁判全文】
行  政  法  院  判  決                            八十九年度判字第三二七號
    原      告  凱美電機股份有限公司
    代  表  人  甲○○
    訴訟代理人  乙○○
    被      告  經濟部智慧財產局（承受原經濟部中央標準局業務）
右當事人間因新型專利舉發事件，原告不服行政院中華民國八十七年十月二十七日台
八七訴字第五二七七三號再訴願決定，提起行政訴訟。本院判決如左︰
    主  文
原告之訴駁回。
    事  實
緣原告於八十三年三月十二日以其「直流風扇馬達結構」係以一控制電路裝置控制一
定子裝置之電磁效應，使定子裝置與一轉子裝置產生排斥轉動，特徵在於定子裝置包
括有導磁套，為一中空軸套套裝一環狀磁鐵；線圈組，為空心線圈，套裝於導磁套之
環形磁鐵；矽鋼片組，包括上矽鋼片及下矽鋼片，上矽鋼片套裝於導磁套之環狀磁鐵
之頂緣，下矽鋼片套裝於導磁套之環狀磁鐵之底緣，每一矽鋼片大體為環狀薄片，周
緣對稱凸設有四凸片，其中上矽鋼片之四凸片與下矽鋼片之四凸片交錯設置，每一凸
片之一側邊略大於另一側邊等情，向原處分機關經濟部中央標準局申請新型專利，經
該局編為第00000000號審查，准予專利，於公告期滿審查確定後，發給新型
第一○四二五八號專利證書。嗣郭美玲以本案有違專利法第九十八條第一項第一款、
第二款及第二項規定，檢附申准在先之第00000000號「無碳刷直流馬達之定
子構造」新型專利案（以下稱引證案）專利公告及說明書影本等，對之提出舉發。案
經原處分機關審查，為「本案舉發成立，應撤銷其專利權。」之審定，發給八十七年
二月二十七日台專（判）○四○二○字第一○五七二○號專利舉發審定書。原告不服
，提起訴願、再訴願，遞遭決定駁回，遂提起行政訴訟。茲摘兩造訴辯意旨如次：
原告起訴意旨略謂︰一、利用線圈及導磁以為馬達之製作，行之有年。而導磁元件，
感應線圈及固定片等，俱為構成直流感應馬達之必然元件，正如同桌子必須具備桌面
與桌腳一般；故所應探究及可改良之處，應係在於其間之結合狀態，亦即如何將桌面
與桌腳結合；以獲致有別於習知且可獲致桌子之功效。為支持告訴人之立論，信手拈
來，如日本之公開特許公報昭00－000000號，即揭示了線圈感應馬達，而其
中即具有捲線軸10，及捲線（或線圈）13,15 及轉子3 等；此外，如日本公開實用昭
00－00000號，於申請專利範圍即述及「一種步進電動機，係周圍上重疊有捲
線之場磁極板而成的步進電動機，其特徵在於磁場極板之相互以面相接的一者上設有
半凹陷部或壓紋部，另一者上設有可與半凹陷部或壓紋部嵌合的嵌合部，可互相嵌合
而成者」。且依其圖式觀之，亦設有轉子3 ，場磁極板4、5、6、7、8 ，捲筒6、9，
捲線12、13及具與引證案對應之「定子座之柱供上、下極片及線路板以孔嚙套」；而
另如更早之日本特許公報昭00－00000號所揭示之步進電動機，其於申請專利
範圍中即明白揭示：「一種在一次旋轉之際可進n 個分段動作之步進電動機，係具有
二個固定子，持此等固定子之環狀線圈（coil）插入於強磁性材料之二個板間，此等
板間以齒形狀將多數的極成環狀，將此等的極作成可與至少一個永久磁石旋轉子同樣
的相互配置成環狀的N 極及S 極共同動作，與各固定子共同動作的旋轉子極之數n 與
形成於各自固定子之極數相等，與一側之固定子之極對與之有關的旋轉子極之相對位
置與另一側之固定子之極對與之有關的旋轉子極之相對位置之間的電氣角度為90度，
其特徵在於對前另一側之固定子之極，作成與電動機之旋轉方向對極向前方錯開90度
電氣度之角度的一側之固定子之驅動力矩予以增大，使能決定電動機之旋轉方向，同
時減少前述的一側之固定子之保持力矩，阻絕電流之際，使旋轉子之極能對向於主固
定子之極，使電動機停止而予構成者」。因此，可斷言者，乃以線圈、導磁元件及上
下極片等構成感應馬達於本案乃至於該引證案申請專利前係為先前技藝，亦為既存之
技藝狀態，更是構成上之必備元件，其理至明。二、準此，則吾人可發現於既存技藝
下，尤其對新型專利言，其創作之目的，端在於如何將這些元件予以為較佳之組合，
特別是符合產業上利用價值上之改良。由本案之說明書及第二圖可知，本案之定子裝
置其係以較簡捷之方式以獲致預設之功效，且在元件之結合上，業已有別於前述習知
技藝及該引證案，如本案跳脫了引證案沿襲於該日本昭和五九年前案之「於繞線輪之
壁面上設與上下極片形狀相同之凹陷槽及豎立之柱，以供上下極片及線路板之孔嚙套
定位，及定子座圓心位套裝金屬管，而利用金屬管將二側較薄之唇緣擴張，使上下極
片被固定」等特徵，因此，在「元件之結合上」即已顯著不同。是以，原審定及決定
機關只問元件而不就其結合狀態所形成之空間態樣審究，顯已背離專利之正常認知，
且若依此邏輯，則豈非如該引證案亦具有各該必備元件亦不應予以專利﹖則可為專利
所保護者，究屬何物﹖當微乎其微矣。三、引證案之定子座兩盤面設盤柱及凹陷槽係
強化固定之說詞，顯然背離事實，且不具常識，蓋盤面若無設盤柱及凹陷槽，則其與
極片間因無互相連結之裝置，因此，轉動時兩者非為同步，故其屬「必備」而非「強
化」，相信只要拿簡單之工具如原子筆套合兩片之不具連結關係唯具孔洞之如尺具等
予以轉動，即可得知該兩尺具非為同步旋轉，故此說詞實不攻自破，亦不具公信。四
、元件簡省、構造簡單本身即屬專利法上功效之增進，原決定機關卻將該「功效」認
定為「性能」或「輸出功率」，顯見乃對專利要件基本知識之認知錯誤，尤有進者，
在未作認何實驗下，即作此認定，不無「此地無銀三百兩」之虞。而專利之認定，應
有其一貫性，以該引證案為例，其創作說明第3 頁中稱「本案創作之構造，在製作過
程中較傳統更為簡單，且體積也較小．．．」，告訴人不禁質疑，何以該引證案構造
簡單（其實繁複）即可准予專利，而本案構造簡單，元件減省並使重量減少（此對筆
記型電腦至為重要），卻不符合專利要件﹖尤有進者，該引證案之「前案」，亦即第
00000000號「無碳刷直流馬達之定子改良構造」，亦以「其構造上顯較傳統
者簡單且體積亦較小」而取得專利。瞻前顧後，則元件簡省之專利要件何以在適用對
象上有如此大之區別待遇，實值吾人玩味。五、尤有進者，極式之多少，乃設計上之
選擇問題，如前述日本特公昭00－00000案即明白揭示極數為n ，顯見此非為
創作特徵，亦非任何在後申請之專利所可主張與專擅者，正如同一電器品若設計成為
兩段變速切換為已足，而不得以超出其預設目的之多數予以否定一般，且本案將之設
定為凹凸片，即足以適用於筆記型電腦散熱用之風扇。所謂「殺雞焉用牛刀」，又何
須大費周章地以更為繁複之手法獲致超功效之物品，故原決定機關之說詞，亦已違反
了產品開發之所謂「設計經濟」原則，自不足採。六、事實上，元件簡化原本即已見
功效之增進，且以其能獲致該物品之原有效為止足，並非超越。且所謂非顯著性之認
定，除就客觀事實認定外，尚有所謂第二層考量（Secondary Consideration ），如
市場成就及有否仿冒等情事。則何以舉發人捨其本身專利（該引證案）不用，而從事
於生產相同於本案之風扇馬達，卻又一面貶低本案之創作性，係為典型之禁反言（Es
toppel）之作為，亦足以證明本案之具進步性。如原審定機關所出版之「工業財產權
與標準」月刊九月號中之「元件簡化與損害賠償－美國案例」，即引述一美國判決，
而該判決之情節，與本案若符合節。告訴人並非挾洋自重，乃是因國際間之專利調和
應有一套禁得起辯證之標準，以符公道人心，且諒非「個案拘束」所可輕易撼動或推
翻者。七、系爭案係為新型專利，亦即對於物品之形狀、構造或裝置之創作或改良，
故其技術高度（Technical Height）自有別於發明專利之須具高度創作，睽諸原告於
舉發答辯起，即持一貫之說詞與立場，反觀原審定及決定機關，所持之論調一日三變
，莫衷一是，忽焉稱簡易之附加習知構成（舉發審定書），經遭質疑附加者為何時（
訴願理由），則又改弦更張稱「而系爭案並未揭示上矽鋼片如何保持與下矽鋼片相對
位置之固定」（訴願決定書，按此乃審查程序應探討者，且舉發審定書亦已對此作出
無所爭議之審定），而熟習該項技藝之人即可明白其可透過簡單之治具對位與定位，
唯當告訴人於再訴願時質疑進步性時，則再訴願決定機關又改口稱「且其定子裝置之
結構明顯較系爭案堅固」等無關乎創作目的及專利要件之說詞；正如同針對省電燈泡
質疑非其創作目的之不具閃爍效果般，偏離主題。告訴人不禁要質疑，何以引證案較
本案重量為重，不利於筆記型電腦之設計之事實，原決定機關未作平衡之考量；顯見
原決定機關立場偏頗，並失去超然公正之立場，則公信力之不彰，實其來有自矣。足
見各級行政救濟機關因理虧與詞窮而一味規避、閃躲、並另闢蹊徑以圖混淆是非，此
等行徑，實為專利制度立下了極為不佳之負面示範，置專利之專業不顧，並令告訴人
無所適從，顯失法律上之公平與正義，請求判決撤銷原處分及一再訴願決定等語。
被告答辯意旨略謂︰一、原告之起訴理由僅係對是否符專利要件，提出個人之見解及
立論；而對本案之構成特徵已揭露於引證案一節則避而不談。實則由本案說明書中創
作說明所述，本案主要特徵係藉一矽鋼片組，上矽鋼片與下矽鋼片交錯設置之四凸片
的兩側邊不對稱之設計，使轉子裝置受定子裝置電磁作用互斥時之轉動方向能固定且
使滯留轉矩降低，而達到節省電源之功效；而此構成與引證案二上、下極片（可為二
極式、四極式、八極式．．．等）交錯設置之每一極面（凸片）之端緣設有一弧形凹
陷位（、）所形成極面（凸片）之一側邊略大於另一側邊不對稱之構成所達成功
效相同，本案以導磁套供線圈組及矽鋼片組之套裝構成、作用，亦已揭露於引證案二
以金屬管供以線圈繞捲之定子座及上、下極片套設構成，而本案申請專利範圍第二、
三、四項（附屬項）亦屬簡易之附加習知構成，故本案為運用申請前既有之技術或知
識，而為熟習該項技術者所能輕易完成且未能增進功效，不符新型專利要件。二、本
案矽鋼片組包括單一之上、下矽鋼片，雖與引證案二之上、下極片係各以一片以上設
置者不同，惟引證案二上、下極片可組裝為二極式、四極式、八極式等，而本案僅為
固定單一形式，不若引證案二之極片可依目的為各種極式之組裝，難據此謂本案具功
效之增進；亦非「專利審查基準」中所稱構成要件省略之新型，故本案不符新型專利
要件。三、綜上所述，原處分為本案舉發成立，撤銷其專利權之審定，並無違誤，請
求判決駁回原告之訴等語。
    理  由
依專利法第九十八條第二項規定，新型係運用申請前既有之技術或知識，而為熟習該
項技術者所能輕易完成且未能增進功效時，雖無同條第一項所列情事，仍不得申請取
得新型專利。本件原告於八十三年三月十二日，以「直流風扇馬達結構」申請新型專
利，於獲准專利權後，為關係人提起舉發，經原處分機關審定舉發成立，應撤銷其專
利權。原告訴稱：本案之定子裝置係以較簡捷之方式以獲致預設之功效，且在元件之
結合上，業已有別於習知技藝及引證案；元件簡、省、構造簡單本身即屬專利法上功
效之增進，且以其能獲致該物品之原有效為止足；本案為新型專利，亦即對於物品之
形狀、構造或裝置之創作或改良，故其技術高度自有別於發明專利之須具高度創作云
云。惟查引證案係於殼座之中心設有中心軸柱，中心軸柱之外徑可供定子構件組合後
結合，中心軸柱內裝設有軸承以供轉子之軸柱插入旋轉，定子包含有定子座，以塑膠
材質製成具有二個盤面之繞線輪，二盤面各設有與上下極片形狀相同之凹陷槽，並設
有豎立之柱，以供上極片，下極片及線路板之孔嚙套定位，定子座圓心位有一孔可供
金屬管容入，金屬管二側成較薄唇緣可被擴張，將上、下極片固定；上、下極片，各
以一片以上設置，極片上有孔可嚙對在定子座之柱，且極片上每一極面之端緣設有一
弧形凹陷位，使凹陷位與轉子之永久磁鐵間成較大空氣隙，上極片之極後與下極片之
極前成一較大間隙，而上極片之極前與下極片之極後成一直線或成些許重疊或些微間
隙；利用定子座之柱供上、下極片及線路板以孔嚙套，且在定子座圓心位套裝金屬管
，而利用金屬管將二側較薄之唇緣擴張，使上、下極片被固定，且以金屬管內徑套在
殼座之中心軸柱外徑。本案申請專利範圍主要特徵係籍一矽鋼片組（上矽鋼片與下矽
鋼片）交錯設置之四凸片不對稱設計，使得起動電流得以降低，惟此構成與引證案上
、下極片（可為二極式、四極式、八極式等）交錯設置之每一極面（凸片）之端緣設
有一弧形凹陷位所形成極面（凸片）之一側邊略大於另一側邊不對稱之構成所達成功
效相同，本案以導磁套供線圈組及矽鋼片組套裝之構成、作用，亦已揭露於引證案以
金屬管供以線圈繞捲之定子座及上、下極片套設之構成。本案申請專利範圍第二、三
、四項等附屬項亦屬簡易之附加習知構成。本案為運用申請前既有之技術或知識，而
為熟習該項技術者所能輕易完成且未能增進功效。由本案與引證案專利說明書內容及
其圖式，可知二案馬達結構主要元件確呈現對應關係；本案利用上下各單一矽鋼片之
四凸片交錯設置，雖與引證案須多片疊合不同，但引證案可依不同目的而改裝成不同
極式之馬達，較本案功效廣，是單一上下矽鋼片之設置僅能視為引證案習知構成之簡
易運用，未能增進功效；引證案以金屬管供以線圈繞捲之字子座及上、下極片套設構
成，本案不同處僅在於以環狀磁鐵取代引證案之金屬管；所訴本案導磁套、線圈組及
矽鋼片組間之構成與引證案不同，且非呈對應關係云云，核不足採。引證案定子座兩
盤面設置柱及凹陷槽及沖壓金屬管兩側薄唇，係強化定子座與上下極片之固定結合；
引證案極式可依不同之目的而改變，且其定子裝置之結構顯較本案堅固，本案縱或較
引證案元件簡省、構造簡單，惟功效仍不如引證案，所稱本案符合構成要件省略之新
型云云，亦不足採。又兩矽鋼片若不固定會產生位移或同位，無法產生轉矩。使上下
矽鋼片與線圈組固定，黏著或凸柱與凹槽固定之方式乃一般之技術。利用凸體或黏著
方式，將上下矽鋼片固定在線圈組兩側，且使兩矽鋼片之凸片呈交錯配置，方能產生
電磁感應以驅動轉子，而不會影響輸出轉矩。本案上下矽鋼片、線圈組及導磁套之構
造與作用已揭露在引證案之上下極片、線圈組及金屬管之構造，本案之矽鋼片與再訴
願書附件第三圖之上下極片同具四個凸片，本案係運用申請前既有之技術或知識，而
為熟習該項技術者所能輕易完成，且未能增進功效，不具進步性。原告起訴意旨雖就
專利之要件，提出個人之見解，而對本案之構成特徵已揭露於引證案一節則避而不談
。實則由本案說明書中創作說明所述，本案主要特徵係藉一矽鋼片組，上矽鋼片與下
矽鋼片交錯設置之四凸片的兩側邊不對稱之設計，使轉子裝置受定子裝置電磁作用互
斥時之轉動方向能固定且使滯留轉矩降低，而達到節省電源之功效；而此構成與引證
案上、下極片（可為二極式、四極式、八極式．．．等）交錯設置之每一極面（凸片
）之端緣設有一弧形凹陷位（、）所形成極面（凸片）之一側邊略大於另一側邊
不對稱之構成所達成功效相同，本案以導磁套供線圈組及矽鋼片組之套裝構成、作用
，亦已揭露於引證案以金屬管供以線圈繞捲之定子座及上、下極片套設構成，而本案
申請專利範圍第二、三、四項（附屬項）亦屬簡易之附加習知構成，故本案為運用申
請前既有之技術或知識，而為熟習該項技術者所能輕易完成且未能增進功效，不符新
型專利要件。本案矽鋼片組包括單一之上、下矽鋼片，雖與引證案之上、下極片係各
以一片以上設置者不同，惟引證案上、下極片可組裝為二極式、四極式、八極式等，
而本案僅為固定單一形式，不若引證案之極片可依目的為各種極式之組裝，難據此謂
本案具功效之增進；亦非「專利審查基準」中所稱構成要件省略之新型，故本案不符
新型專利要件。綜上所述，原處分並無違誤，一再訴願決定遞予維持，亦無不合。原
告起訴論旨，核無理由，應予駁回。又本件事證明確，原告請求行言詞辯論，核無必
要，併予明。
據上論結，本件原告之訴為無理由，爰依行政訴訟法第二十六條後段，判決如主文。
中    華    民    國     八十九      年      二      月       三        日
                    行 政 法 院 第 三 庭
                                審 判 長 評  事      曾  隆  興
                                         評  事      吳  錦  龍
                                         評  事      林  家  惠
                                         評  事      徐  瑞  晃
                                         評  事      張  瓊  文
右  正  本  證  明  與  原  本  無  異
                                         法院書記官  路  南  玲
中    華    民    國     八十九      年      二      月       三        日


司法院資訊處製作；財團法人民間司法改革基金會備份。
